【裁判字號】    94,上訴,1396
【裁判日期】    950223
【裁判案由】    殺人未遂
【裁判全文】
臺灣高等法院高雄分院刑事判決        94年度上訴字第1396號
上  訴  人
即  被  告  甲○○
選任辯護人  吳春生律師
上列上訴人因殺人未遂案件，不服臺灣屏東地方法院94年度訴字
第309 號中華民國94年8 月10日第一審判決（起訴案號：臺灣屏
東地方法院檢察署93年度偵字第6218號），提起上訴，本院判決
如下：
    主  文
原判決撤銷。
甲○○殺人，未遂，處有期徒刑陸年，禠奪公權年。扣案之鋼
刀壹把沒收。
    事  實
一、甲○○於民國93年12月12日15時10分許，在屏東縣枋寮鄉○
    ○村○○○路5 號潘金瑞住家斜對面某麵攤，與潘金瑞、乙
    ○○及甲○○之堂弟李佳揚飲酒用餐，至同日15時30分許，
    因支付酒帳之事發生爭執，甲○○即拿起酒杯朝李佳揚身上
    潑去，並要毆打李佳揚，潘金瑞見狀上前欲勸架，遂與甲○
    ○發生衝突並進而互毆（傷害部分均未據告訴），乙○○見
    狀即上前拉開潘金瑞與甲○○，甲○○乃對二人心生不滿，
    並返回其位於同路59號住處，取出其所有置放在家中之鋼刀
    1 把（重574 公克、刀刃長35.1公分、刀柄長14.5公分、刀
    刃寬6.1 至6.2 公分左右、全長49公分【因刀身長度非直線
    ，故刀身全長與刀刃加刀柄之總長略有差距】），將之藏放
    在左側腰後以資掩飾，於同日15時50分許至潘金瑞上開住處
    門前，大喊「瑞仔，你給我出來」，欲找潘金瑞尋仇，適當
    時在潘金瑞住處屋內客廳之乙○○走至門口開門詢問甲○○
    要做何事，詎甲○○盛怒之下，竟基於殺人之故意，推開潘
    金瑞住處大門進入客廳後，即將預藏在左側腰後之鋼刀拔出
    ，高舉由上而下往乙○○頭部砍落，乙○○情急之下誤認甲
    ○○所持係木棍，而舉起右手擋於額前，該鋼刀仍順勢砍中
    其右手前臂及頭部，致被害人受有右前手臂13公分乘5 公分
    之深部刀傷合併尺骨斷裂骨折、及神經、血管、肌腱損傷（
    尺神經、動脈斷離、屈腕肌腱併屈旨肌鍵斷離）、頭部刀傷
    （縫合3 針、深0.2 公分）各1 處。甲○○仍未罷休，繼續
    持該鋼刀自客廳追殺乙○○至上開潘金瑞住處門外前院旁，
    追殺過程並砍中乙○○右腹部1 刀、左腰部2 刀，致其右腹
    刀傷1 處（7 公分乘1 公分、深度0.5 公分），左腰刀傷2
    處（6 乘2 公分及8 乘2 公分，深度均為0.3 公分）；甲○
    ○繼而與乙○○當場扭打在地，並以該鋼刀砍中乙○○右大
    腿1 刀，致其右大腿15公分乘3 公分之深部刀傷合併肌肉肌
    腱斷裂。適時，正在家中如廁之潘金瑞聽聞妻子陳美容之呼
    喊，旋即衝出廁所並大聲斥喝「龍仔，你在做什麼」，甲○
    ○見狀乃攜刀匆匆離去，乙○○則倒於在潘金瑞上開住處屋
    前涼亭。嗣乙○○經女友林桂蘭緊急送往屏東縣枋寮醫院及
    轉送高雄縣財團法人義大醫院（下稱「義大醫院」）救治，
    始倖免於死。甲○○於同日16時35分許，在屏東縣枋寮鄉○
    ○○路旁空地為警查獲，並扣得其所有供砍殺乙○○所用之
    鋼刀1 把。
二、案經乙○○訴由屏東縣警察局枋寮分局報請臺灣屏東地方法
    院檢察署檢察官偵查起訴。
    理  由
一、證據能力之論述：本件證人乙○○、潘金瑞、陳美容等於警
    訊所為之陳述，及陳美容於檢察官偵訊中具結所為之證言，
    固均屬被告以外之人於審判外之陳述，依刑事訴訟法第159
    第1 項之規定，原則上無證據能力。惟本件被告、檢察官及
    辯護人於本院調查證據時，均知有上開不得為證據之情形，
    而未於言詞辯論終結前聲明異議，應視為同意上開傳聞證據
    作為證據，依同法第159 條之5 第1 、2 項之規定，上開證
    據均得作為證據。
二、訊據被告甲○○固坦承有於上述時、地，酒後與被害人乙○
    ○、潘金瑞、李佳揚等人起爭執，並返家持鋼刀1 把將被害
    人砍傷之事實，惟矢口否認有何殺人之故意，辯稱：「我是
    被潘金瑞等人打得失去理智了，我不知道拿刀子要做什麼，
    是乙○○衝出來打我，我們有發生扭打，刀子是不小心劃到
    的，我沒有殺人之故意」云云。
三、惟查：
（一）被告確有於上揭時地，持鋼刀砍中被害人乙○○，致乙○
      ○受有右前手臂13公分乘5 公分之深部刀傷合併尺骨斷裂
      骨折、及神經、血管、肌腱損傷（尺神經、動脈斷離、屈
      腕肌腱併屈旨肌鍵斷離）、頭部刀傷（縫合3 針、深0.2
      公分）各1 處，右腹刀傷1 處（7 公分乘1 公分、深度
      0.5 公分），左腰刀傷2 處（6 乘2 公分及8 乘2 公分，
      深度均為0.3 公分）、右大腿15公分乘3 公分之深部刀傷
      合併肌肉肌腱斷裂（右大腿股四頭肌斷離）等傷害之事實
      ，業經被告自承在卷，並經證人即被害人於警訊及原審審
      理中指證綦詳（警訊第48-51）， 核與證人陳美容於警訊
      、偵查及原審審理中證述之情節大致相符（見警卷第8、9
      頁，偵查卷第14頁、原審卷第43頁）。此外，復有鋼刀1
      把扣案及財團法人義大醫院（下稱義大醫院）93年12 月
      20日診斷證明書（偵卷47頁）、枋寮醫院94年1 月3 日枋
      醫字第001 號函及所附之該院急診病歷（偵卷17至19頁）
      、義大醫院94年1 月10日義醫字第09400008函及所附之病
      歷資料（偵卷20至43頁）、義大醫院94年6 月23日義醫字
      第09400494號函各1 件在卷可證（原審卷29頁）。是以，
      被告確有於上述時、地，持鋼刀砍中被害人5 刀造成上開
      6 處傷口等情應堪認定。
（二）被告雖辯稱：伊當時在潘金瑞住處門前，並未進入屋內，
      係被害人乙○○衝出來打伊，雙方在屋外扭打，伊所持之
      刀始不慎劃傷被害人等語，然被告進入潘金瑞住處屋內，
      乙○○欲問其有何事情之時，被告即持刀砍殺被害人，並
      從客廳一直殺到該屋前馬路等情，業經證人陳美容於警訊
      及原審審理中證述明確（見警卷第8 、9 頁，原審卷第43
      頁），核與被害人於原審所證：伊當時開門問被告要做何
      事，被告推開門就砍過來等語相符，此外潘金瑞住處客廳
      牆壁及地上均留有被害人之血跡多處，此有客廳現場相片
      1 張在卷可按（見警卷第26頁），被告確有進入屋內客廳
      砍殺被害人，應可認定。被告所辯：被害人衝出屋外與伊
      扭打而受傷，伊未進入屋內等語，顯與事實不合，不足採
      信。
（三）被害人乙○○固於原審指稱：伊係在客廳內遭被告砍殺5
      刀，造成上開傷害，潘金瑞出來叫「龍仔（被告）你在作
      什麼」，被告方逃離現場，伊始走出屋外，躺於屋前路邊
      等語，惟被告係自屋內客廳一直砍殺被告至馬路邊，伊先
      生潘金瑞出來時，被告與被害人已打到外面涼亭等情，業
      經證人陳美容於警訊及原審審理中證稱明確（見警卷第8
      頁背面，原審卷第43頁），且證人潘金瑞於警訊證稱：本
      件案發時，伊在上廁所，伊自廁所出來時，被告與被害人
      已在外面，伊沒有看到被告殺人之情形，只看到被告拿刀
      跑掉等語；並於原審證稱：乙○○被砍傷時，伊在洗手間
      ，因聽聞其妻陳美容叫伊快出來，伊出來大叫被告名字，
      被告即逃走，乙○○倒於伊住處外面之涼亭等語明白（見
      原審卷第47頁）。證人陳美容與潘金瑞所述情節互核相符
      ，而被害人上開證詞內容則與陳美容、潘金瑞所證不同，
      且被告身中五刀而有上開六處傷口，受傷程度嚴重，倘其
      所受之傷均係被告在客廳內砍殺所造成，且被告已因潘金
      瑞出來而逃離現場，被告既已身受重傷，自無必要走出屋
      外，而躺於門前馬路邊。準此，被害人於原審指稱：伊內
      遭被告砍殺5 刀均係在屋內發生，被告逃離後，伊始走出
      屋外等語尚非可採，應以證人陳美容與潘金瑞上開證述之
      情節較為可信，被告係自屋內客廳一直砍殺被害人至屋外
      一節應可認定。
（四）被告於案發當日15時50分許，至潘金瑞上開住處門前，大
      喊「瑞仔，你給我出來」，在屋內客廳之乙○○走至門口
      開門詢問甲○○要做何事，甲○○推門進入客廳後，即將
      預藏之鋼刀拔出，高舉由上而下往乙○○頭部砍落，乙○
      ○情急之下誤認甲○○所持係木棍，而舉起右手擋於額前
      ，該鋼刀乃順勢砍中其頭部及右手前臂，致被害人受有右
      前手臂13公分乘5 公分之深部刀傷合併尺骨骨折及神經血
      管肌腱損傷、頭部刀傷（縫合3 針、深0.2 公分）各1 處
      ，被告並接續砍殺被害人，至被害人受有上開右腹刀傷1
      處、左腰刀傷2 處，且二人於地上扭打時，被告並持該刀
      砍殺其右大腿等情，業經被害人乙○○於警訊、原審及本
      院審理中證述明確（見偵查卷第49、50頁、原審卷第40頁
      、本院卷第53、54頁），核與當場目擊證人陳美容於警訊
      、偵查及原審所述情節大致相符。依被害人於本院所述：
      伊與被告在地上扭打時，被告有持刀砍其腳部（右大腿）
      ，之後伊即不省人事等語，被害人所受上開右腹刀傷1處
      、左腰刀傷2 處，應係被告自客廳內一直追砍被害人至屋
      外之過程中所造成。被告上揭所辯其係不小心劃傷被害人
      等語顯係卸責之詞，不足採信。此部分案發過程事實應可
      認定。
（五）按刑法上殺人未遂罪與傷害罪之區別，應視加害人有無殺
      人故意以為斷，被害人所受傷害程度，雖不能據以認定有
      無殺意之唯一標準，但加害人下手情形如何，於審究犯意
      方面，仍不失為重要參考資料（最高法院92年度台上2520
      號判決參照）。按頭部、腹部、腰部均為人體之要害，且
      屬極為脆弱之部位，如持刀砍殺，當有致死之虞，此為具
      一般智識經驗之人所明知，被告為智能正常之成年人自無
      不知之理。被告砍殺被害人之第一刀係以手高舉，由上而
      下砍下，被害人以手擋於額前，致右前臂受有13公分乘5
      公分之深部刀傷合併尺骨骨折及神經、血管、肌腱損傷、
      頭部刀傷（縫合3針、深0.2公分）各1處等情，已認定如
      前。被告當時係持刀由上而下朝被害人之頭部砍落，應已
      明確。又被告持以行兇之扣案鋼刀重量達574公克、刀刃
      長35.1公分、刀柄長14.5公分、刀刃寬6.1至6.2公分左右
      、刀鋒銳利，刀身總長49公分，此業據檢察官勘驗屬實，
      製有勘驗筆錄及勘驗照片7幀在卷可佐（見原審卷第20-24
      頁），並有該鋼刀扣案可憑，此鋼刀之砍殺力極大應已明
      確。且觀諸被害人以右手臂擋於額前，遭該刀砍中，右前
      臂因而受有13公分乘5公分之深部刀傷合併尺骨骨折及神
      經、血管、肌腱損傷，而刀勢未止，致其頭部亦受刀傷（
      縫合3針、深0.2公分）等情，被告當時由上而下砍落之力
      道甚大，亦屬無疑。被告以此砍殺傷力極大之利器，由上
      而下猛砍被害人致命部位頭部，其殺人之故意至為明顯。
      此外，被告砍下第一刀後，並未就此罷手，仍續砍殺被告
      身體重要部位之右腹部1 刀，左腰2 刀及右大腿1 刀，合
      計4 刀，亦如前述，被告有意致被害人於死地，更屬無疑
      。此外，被告於案發當日下午15時30分許，固有與乙○○
      、潘金瑞、林佳揚等人在潘金瑞住家斜前方某麵攤飲酒，
      並與潘金瑞發生衝突，此固經潘金瑞於警訊及本院證稱在
      卷（見警卷第12頁、本院卷第52頁），然被告在麵攤與潘
      金瑞發生衝突時，僅有一點茫茫的，並未喝醉等情，亦經
      潘金瑞於本院證述明確在卷（見本院卷第52、53頁），被
      告砍殺被害人成傷之前，尚知將兇刀藏於左側腰後，避免
      被人發現，足見被告持刀殺傷被害人之時，神智尚屬清醒
      ，其對外界事物之認知及行為決定之能力並無顯低於一般
      人之情形甚明，辯護意旨稱：被告行為時精神耗弱等語尚
      無可採。
（六）關於本件被告犯罪之起因為何，被告雖於偵查中及原審準
      備程序均辯稱：伊係因於案發當日下午，與李佳揚、乙○
      ○、潘金瑞喝酒，因彼等要求伊付帳，因而發生爭執，當
      場遭乙○○、潘金瑞及李佳揚毆打，始帶刀至潘金瑞住處
      要教訓乙○○等語（見偵查卷第5 、6 頁，原審卷第14頁
      ）。惟查案發當日係因支付酒帳之事發生爭執，甲○○拿
      起酒杯便朝李佳揚身上潑去，並要毆打李佳揚，潘金瑞見
      狀上前欲勸架，遂與甲○○發生爭執並進而互毆，乙○○
      見狀上前欲拉開潘金瑞與甲○○，當場僅潘金瑞與被告互
      毆，乙○○並未出手毆打甲○○等情，業經證人潘金瑞於
      警訊、原審及本院審理中證稱在卷見警卷第11-13 頁、原
      審卷第45、46頁，本院卷第53頁），核與被害人於警訊及
      原審審理中證述之情節悉相符合（見偵查卷第50頁、原審
      卷第40頁】，被告所辯遭潘金瑞、李佳揚及被害人3 人共
      同圍毆一節尚難採信。被告與潘金瑞酒後發生爭執互毆，
      乙○○出手將二人拉開，致被告對潘金瑞、乙○○均心有
      不滿，其持刀至潘金瑞門口原欲找潘金瑞尋仇，然見被害
      人乙○○來開門，並質問其要做何事，乃怒而持刀砍殺乙
      ○○之事實，應堪認定。原審辯護人徒以被告與被害人乙
      ○○事前並無重大仇怨糾葛，而被告尋仇的對象係證人潘
      金瑞而非被害人，被告應無殺害被害人之犯意等語為辯尚
      非可採；原審辯護意旨又辯稱：倘被告有殺害被害人之故
      意，其大可以「刺」的方式為之，且據枋寮醫院94年枋醫
      字第001 號函之記載，可知被害人較嚴重之傷勢均非在致
      命處，足認被告無殺害被害人之犯意云云。再者，扣案之
      鋼刀重量達574 公克、刀刃長35.1公分、刀柄長14.5 公
      分、刀寬6.1 至6.2 公分左右、刀鋒銳利，此業經認定如
      前，屬刀身長、刀刃寬面之厚重刀器，其刀刃尖，用以刺
      傷人體固無不可，然以揮砍之方式攻擊他人，較能使用自
      如，並發揮其強力揮砍斷他人骨頭、神經、血管之強大殺
      傷力。至枋寮醫院94年枋醫字第001 號函固記載：「病患
      乙○○於93年12月12日因刀傷到本院救治，其中右手及右
      大腿之刀傷勢較為嚴重」等語（見偵查卷第125 頁），惟
      被害人係為抵擋並避免被告攻擊其頭部，方會肇致其右手
      臂受有嚴重傷勢之情，已如前述，自不能以事後被害人頭
      部並未受有嚴重之傷害結果，即遽論被告並非針對被害人
      頭部砍殺。職是，原審辯護人上開辯詞，均與事理有違，
      委無足採。
四、綜上各情觀之，本件事證明確，被告犯行堪予認定。
五、核被告所為，係犯刑法第271條第2項、第1項之殺人未遂罪
    。被告已著手於殺人行為，而尚未發生死亡之結果，為未遂
    犯，爰依刑法第26條前段之規定減輕其刑。原審認被告犯行
    明確，而予論罪科刑，固非無見，惟其認定被害人乙○○所
    遭刀傷均係被告在潘金瑞屋內客廳所砍殺造成，被害人於被
    告離去後，始走出屋外，躺於該屋前路邊，認定事實尚非正
    確，被告仍執前詞指摘原判決不當，固無理由，惟原判決認
    定事實既有未洽，自應由本院撤銷改判。爰審酌被告前因傷
    害犯行，經法院判處有期徒刑6 月確定，並經易科罰金執行
    完畢（未構成累犯），有臺灣高等法院被告前案紀錄表1 份
    在卷可按（見本院卷第11頁），仍不知警惕，又因喝酒付帳
    之細故與人發生衝突，心生不滿，即持殺傷力極為強大之扣
    案鋼刀殺害同村之被害人未遂，造成被害人嚴重之傷害，唯
    念其已以新台幣11萬元與被害人達成民事和解，且犯後仍飾
    詞否認有殺人故意，犯後態度不佳，唯念其已以新台幣11萬
    元與被害人達成民事和解，等一切情狀，量處如主文所示之
    刑，並依其犯罪之性質認有褫奪公權之必要，併宣告褫奪公
    權3 年。另扣案之鋼刀1 把，係被告所有供犯其砍殺被害人
    所用之物，業據其供明在卷（本院卷59頁），爰依刑法第38
    條第1 項第2 款規定，宣告沒收。
據上論斷, 應依刑事訴訟法第369條第1項、第364條、299條第1
項前段，刑法第271條第2項、第1項、第26條前段、第37條第2項
、第38條第1項第2款，判決如主文。
本案經檢察官林應華到庭執行職務。
中    華    民    國    95    年    2     月    23    日
                  刑事第八庭    審判長法  官  李炫德
                                      法  官  李淑惠
                                      法  官  蔡國卿
以上正本證明與原本無異。
如不服本判決，應於判決送達後10日內向本院提出上訴狀，其未
敘述理由者並應於提出上訴狀後10日內向本院補提理由書（應附
繕本）。
中    華    民    國    95    年    2     月    23    日
                                      書記官  邱麗莉
附錄本判決論罪科刑法條：
刑法第271條：
殺人者，處死刑、無期徒刑或 10 年以上有期徒刑。
前項之未遂犯罰之。


司法院資訊處製作；財團法人民間司法改革基金會備份。
